臺灣高雄地方法院刑事判決　100年度訴字第311號
公　訴　人　臺灣高雄地方法院檢察署檢察官
被　　　告　蘇發
上列被告因偽證案件，經檢察官提起公訴（99年度偵字第34531
號），本院判決如下：
    主  文
蘇發無罪。
    理  由
一、公訴意旨略以：被告蘇發明知自己有於（一）民國98年2
    月16日下午2 時43分許，持用由不知情之蘇美仁所申辦之門
    號0000000000號行動電話，撥打劉文淵所持用之前開門號00
    00000000號行動電話，表示欲購買價值新臺幣（下同）
    3,000 元之第二級毒品甲基安非他命，並要求將毒品分成2
    包包裝，劉文淵於電話中同意，雙方因而達成交易甲基安非
    他命之合意；（二）於98年2 月25日夜間11時48分許，再以
    前開門號0000000000號行動電話，與劉文淵（持用前述門號
    0000000000號行動電話）聯繫，表示欲購買價值1,500 元之
    第二級毒品甲基安非他命，並要求毒品數量要多一點，經劉
    文淵同意，雙方乃於電話中達成交易甲基安非他命之合意。
    竟於99年5 月5 日上午10時50分許，於臺灣高等法院高雄分
    院審理99年度上訴字第486 號劉文淵違反毒品危害防制條例
    案件出庭作證時，基於偽證之犯意，於劉文淵販賣毒品案件
    之案件有重要關係之事項，供前以右手大拇指捺印指印具結
    後虛偽證稱：「我本身在從事酸痛藥布，他（指被告劉文淵
    ）說要3,000 元的藥布，我要他分成兩包比較好拿，不是在
    講買毒品的事」、「我是在賣酸痛藥布，我們都是談這些而
    已，有時客人會說再多送一塊、二塊」、「那天是我在跟他
    （指劉文淵）開玩笑，之前他有跟我說，好啦，我跟你買」
    云云，足以妨害國家司法權之正確行使，因認被告涉犯刑法
    第168 條之偽證罪等語。
二、按被告之行為不罰者，應諭知無罪之判決，刑事訴訟法第
    301 條第1 項後段定有明文。次按證人恐因陳述致自己或與
    其有前條第1 項關係之人受刑事追訴或處罰者，得拒絕證言
    ，刑事訴訟法第181 條規定甚明。此項規定旨在免除證人陷
    於抉擇控訴自己或與其有一定身分關係之人犯罪，或因陳述
    不實而受偽證之處罰，或不陳述而受罰鍰處罰等困境。證人
    此項拒絕證言權與被告之緘默權同屬不自證己罪之特權，為
    確保證人此項權利，刑事訴訟法第186 條第2 項規定法官或
    檢察官有告知證人得拒絕證言之義務；如法官或檢察官未踐
    行此項告知義務，而逕行告以具結之義務及偽證之處罰，並
    命朗讀結文後具結，將使證人陷於前述抉擇困境，無異侵奪
    證人此項拒絕證言權，有違證人不自證己罪之原則。該證人
    於此情況下所為之具結程序即有瑕疵，為貫徹上述保障證人
    權益規定之旨意，自應認其具結不生合法之效力，縱其陳述
    不實，亦不能遽依偽證罪責論擬（最高法院97年度台上字第
    265 號、99年度台上字第429 號判決參照）。
三、公訴意旨認被告蘇發涉犯偽證罪嫌，無非係以被告之供述
    、另案被告劉文淵於99年6 月23日審判中之供述、臺灣高等
    法院高雄分院99年度上訴字第486 號判決、臺灣高等法院高
    雄分院99年度上訴字第486 號99年5 月5 日審理筆錄、被告
    之證人結文各1份，為其論據。
四、程序方面：
    按被告以外之人於審判外之言詞或書面陳述，除法律有規定
    者外，不得作為證據；被告以外之人於審判外之陳述，雖不
    符同法第159 條之1 至第159 條之4 之規定，但經當事人於
    審判程序同意作為證據，法院審酌該言詞陳述或書面陳述作
    成時之情況，認為適當者，亦得為證據，刑事訴訟法第159
    條第1 項、第159 條之5 第1 項分別定有明文。本判決所引
    用之傳聞證據，均經本院依法踐行調查證據程序，當事人於
    審判程序亦同意作為證據，本院審酌證據資料作成時之情況
    ，並無違法不當及證明力明顯過低之瑕疵，且無依法應排除
    其證據能力之情形，認以之作為證據應屬適當，故有證據能
    力。
五、實體方面：
    訊據被告蘇發於本院審理中固坦認有於公訴意旨所指之時
    、地，就案情有重要關係之事項，供前具結而為虛偽陳述之
    偽證事實，惟查：
  (一)被告有於98年2 月16日下午2 時43分許、同年月25日夜間11
    時48分許，分別以門號0000000000號行動電話撥打劉文淵所
    使用之門號0000000000號行動電話，表示欲購買價值3,000
    元之第二級毒品甲基安非他命2 包、1,500 元之第二級毒品
    甲基安非他命1 包等情，業據被告於審判中供承不諱，核與
    另案被告劉文淵於另案審判中之陳述大致相符（見偵一卷第
    73 至74 頁），並經臺灣高等法院高雄分院以99年度上訴字
    第486 號判決認定屬實（見偵一卷第5 頁反面至第6 頁、第
    8 至9 頁）。次以，被告於99年5 月5 日上午10時50分許，
    以證人身分在另案臺灣高等法院高雄分院99年度上訴字第
    486 號劉文淵涉犯毒品危害防制條例案件作證，經審判長確
    認被告與劉文淵並無親屬關係，並告知被告具結義務及偽證
    罪之處罰後，命被告朗讀結文後具結，未告知其得依據刑事
    訴訟法第181 條之規定行使拒絕證言權，而被告於具結後，
    就有無向劉文淵購買第二級毒品甲基安非他命乙節，證稱：
    「我本身在從事酸痛藥布，他（指劉文淵）說要3,000 元的
    藥布，我要他分成2 包比較好拿，不是在講買賣毒品的事情
    」、「我是在賣酸痛藥布，我們都是談這些而已，有時客人
    會說再多送1 塊、2 塊」、「那天是我在跟他（指劉文淵）
    開玩笑，之前他有跟我說，好啦，我跟你買，我們是在開玩
    笑的」各情，亦經被告供陳在卷，且有該次審判筆錄、證人
    結文各1 份在卷可佐（見偵一卷第35至36、44頁），足信被
    告於審判時，就劉文淵涉犯販賣第二級毒品罪之重要關係事
    項，供前具結，而為虛偽陳述。
  (二)然因臺灣高等法院高雄分院令被告以證人身分作證時，係就
    被告有無向劉文淵購買第二級毒品甲基安非他命之事實予以
    訊問，該事實之有無，涉及被告是否涉犯持有或施用第二級
    毒品犯行，顯有使被告受刑事追訴或處罰之虞，依上開說明
    ，被告自有刑事訴訟法第181 條之拒絕證言權，法官應踐行
    同法第186 條第2 項告知得拒絕證言之程序，始屬合法。又
    因此項拒絕證言權之行使，並不以被告事後果因該項陳述受
    刑事追訴或處罰為必要，祇要被告因其陳述在客觀上有遭受
    刑事追訴或處罰之虞，即足當之。故被告在其另案所涉持有
    或施用第二級毒品案件中是否自白犯行，檢察官事後是否援
    引其於劉文淵所涉販賣毒品案件審判中之證述作為其犯罪之
    證據，以及事後被告是否果因此項陳述使其在本身所涉持有
    或施用第二級毒品案件中處於有利或更不利之地位，均不影
    響其拒絕證言權之行使，以及法官依法踐行告知證人得拒絕
    證言之義務。本件臺灣高等法院高雄分院審理時，未依上揭
    規定踐行告知被告得拒絕證言之程序，即逕行命被告具結作
    證，已如前述，揆之上開說明，自有違憲法不自證己罪原則
    ，被告上開具結程序非無瑕疵，不生合法具結之效力，故不
    論被告是否虛偽陳述，均不構成偽證罪。
  (三)綜上所述，被告於臺灣高等法院高雄分院99年度上訴字第
    486 號案件之審判中，雖於案情有重要關係之事項，以證人
    身分為虛偽不實之陳述，然其作證時之具結既不生合法具結
    之效力，則縱其陳述為虛偽，亦不構成偽證罪，揆諸前開說
    明，自應對被告為無罪之諭知。
據上論斷，應依刑事訴訟法第301 條第1 項判決如主文。
本案經檢察官陳筱茜到庭執行職務。
中    華    民    國  100     年    5     月    5     日
                刑事第十五庭  審判長法  官  莊珮君
                                    法  官  許勻睿
                                    法  官  吳佳樺
以上正本證明與原本無異。
如不服本判決應於收受送達後10日內向本院提出上訴書狀，並應
敘述具體理由；如未敘述上訴理由者，應於上訴期間屆滿後20日
內向本院補提理由書（均須按他造當事人之人數附繕本）「切勿
逕送上級法院」。
中    華    民    國  100     年    5     月    5     日
                                    書記官  陳恩慈